【裁判字號】    97,台上,5612
【裁判日期】    971106
【裁判案由】    業務侵占等罪
【裁判全文】
最高法院刑事判決            九十七年度台上字第五六一二號
上  訴  人  台灣高等法院台中分院檢察署檢察官
被      告  甲○○○
            乙 ○ ○
            丙 ○ ○
            丁 ○ ○
            戊 ○ ○
            己 ○ ○
上列上訴人因被告等業務侵占等罪案件，不服台灣高等法院台中
分院中華民國九十七年四月十日第二審判決（九十七年度上訴字
第七五號，起訴案號：台灣台中地方法院檢察署九十三年度偵續
字第一一八號、九十五年度偵字第一二九四三號），提起上訴，
本院判決如下：
    主  文
原判決撤銷，發回台灣高等法院台中分院。
    理  由
本件原判決認定被告甲○○○、乙○○、丙○○、丁○○、戊○
○及己○○有其事實欄所載之犯行，因而撤銷第一審之科刑判決
，改判依行為時連續犯、牽連犯規定，從重論甲○○○、乙○○
、丙○○、丁○○、戊○○以共同連續意圖為自己不法之所有，
而侵占對於業務上所持有之物罪，各量處有期徒刑一年、一年、
十月、十月、十月，分別減刑為有期徒刑六月、六月、五月、五
月、五月；論己○○以共同故意遺漏會計事項不為記錄，致使財
務報表發生不實之結果罪，量處有期徒刑四月，減刑為有期徒刑
二月，並均諭知有期徒刑如易科罰金之折算標準；固非無見。
惟查：(一)、刑法於民國九十四年二月二日修正公布，並自九十五
年七月一日起施行，其中第五十六條關於連續犯之規定業已刪除
。是連續數行為而犯同一之罪名，其行為倘若跨越新舊法，在新
法施行前之多次行為，經比較新舊法之結果，仍應適用行為時法
律即舊法連續犯之規定論以一罪，新法時期之多次行為則應成立
數罪，兩者再依數罪併罰之規定處理。本件原判決事實欄第二段
認定甲○○○、乙○○、丙○○等三人均有如其附表五至十七所
示之犯行（見原判決第四頁第二五行至第五頁第八行），復於理
由欄第四段說明渠等係犯共同連續業務侵占及共同連續違反商業
會計法罪行（見原判決第十八頁第一至十二行）。然觀諸原判決
附表（下稱附表）五編號、所示支票代收日期，分別為九十
五年七月十七日及同年九月十八日（見原判決第一一四頁），該
部分行為係在新法連續犯規定業已刪除之後，揆諸前揭說明，上
開新法時期之二次犯行應分論以二罪，再與舊法時期行為依連續
犯所論之一罪，予以併合處罰，方屬適法。原判決就附表五至十
七之犯行，俱援用修正前刑法第五十六條規定，以連續犯關係論
以一罪，自有適用法則不當之違法。(二)、除本法有特別規定外，
已受請求之事項未予判決或未受請求事項予以判決者，其判決為
當然違背法令；刑事訴訟法第三百七十九條第十二款定有明文。
數罪併罰之案件，因其數罪間均各有獨立之犯罪事實，既無審判
上不可分之關係，則檢察官如僅就一個犯罪事實起訴，縱使審理
中發見被告尚犯有他罪，依不告不理之原則，自不得就他罪予以
審判。卷查第一審檢察官起訴書僅指訴被告等有如附表一至四所
載之事實（見一審卷(一)第三頁背面、第四頁；第八至五一頁）；
至附表五至十七所示事實，則係檢察官於九十六年六月五日第一
審法院行準備程序時，提出補充理由書擴張之犯罪事實（見一審
卷(一)第二五四、二五八至二六０頁），並未據起訴，有起訴書及
其附表在卷可稽。原判決理由第四段固說明附表五至十七（即犯
罪事實第二段）所示事實，與起訴部分有修正前連續犯關係，依
法得併予審判之旨（見原判決第十八頁第十三至十九行），然其
中關於附表五編號、之犯行，係在新法施行之後，業如前述
，即與起訴部分難謂有連續犯之裁判上一罪關係，非屬起訴效力
所及，原判決就該未起訴部分併予審判，洵有未受請求之事項予
以判決之違誤。(三)、科刑之判決書，須將認定之犯罪事實詳記於
事實欄，然後於理由內逐一說明其憑以認定之證據，使事實與理
由兩相一致，方為合法。倘事實欄已有敘及，而理由內未加說明
，是為理由不備。理由已加說明，而事實欄無此記載，則理由失
其依據，均足構成撤銷之原因。原判決事實欄認定甲○○○向胡
慧滿借用復華商業銀行復興分行帳戶作為侵吞公款之工具（見原
判決第三頁第四至七行），惟未明白認定當次犯行所侵占之金額
，理由欄亦未說明其憑以認定之理由及證據，嫌屬理由欠備。(四)
、共同正犯之成立，以有犯意之聯絡與行為之分擔為要件，而此
項要件，除應於事實欄內詳加記載外，並應於理由內逐一說明其
認定此項事實所憑之證據，方足資為論罪科刑之根據。原判決事
實欄僅認定甲○○○、乙○○、丙○○等三人利用附表五至十七
之帳戶共同連續犯有業務侵占及故意遺漏會計事項不為記錄，致
使財務報表發生不實之結果，而就丁○○及戊○○是否亦為共同
正犯，則未明白認定（見原判決第四頁倒數第五行至第五頁第一
至八行），復未說明其憑以認定之心證及理由；且就甲○○○、
乙○○、丙○○、丁○○及戊○○五人究係全部或部分違反商業
會計法犯行，悉未說明，即泛論甲○○○、乙○○、丙○○、丁
○○及戊○○五人與己○○均為共同正犯（見原判決第十八頁第
五至十行），併有理由矛盾及理由不備之可議。(五)、刑事審判之
量刑，在於實現刑罰權分配之正義，故法院對有罪之被告科刑，
應符合罪刑相當原則，使罰當其罪，以契合人民之法律感情。此
所以刑法第五十七條明定科刑時應審酌一切情狀，尤應注意該條
所列各款情形，以為科刑輕重之標準。第一審判決原以甲○○○
、乙○○、丙○○、丁○○、戊○○五人除犯有原判決所認定之
業務侵占、以明知為不實事項而記入帳冊及故意遺漏會計事項不
為記錄，致使財務報表發生不實結果罪外，尚牽連觸犯稅捐稽徵
法第四十一條之逃漏稅捐罪，因而各量處有期徒刑一年、一年、
十月、十月、十月，分別減刑為有期徒刑六月、六月、五月、五
月、五月。檢察官不服第一審判決，提起第二審上訴。原判決認
檢察官以量刑過輕為由提起之第二審上訴為無理由，並以逃漏稅
捐部分未據起訴，不在得予審判之列，而改就其餘三罪依行為時
牽連犯關係從重論以渠等五人業務侵占罪，則原判決關於甲○○
○等五人犯罪事實之認定，顯較第一審判決為限縮，卻仍均諭知
與第一審判決相同之刑罰，已有未合。又第一審判決後檢察官已
以量刑過輕為由，提起上訴，原判決理由第五段復謂「審酌甲○
○○等人……，未能健全公司制度，謀求股東及債權人之權益，
多年來均將公帳侵占入己，金額達新台幣一億元以上，犯行實屬
重大」等詞，似亦認甲○○○等五人之犯罪情節及危害程度非屬
輕微，乃對檢察官上開上訴論旨未詳予審酌，僅於理由內略稱檢
察官指摘量刑過輕為無理由，同有理由欠備之違失。(六)、被告以
外之人於審判外之言詞或書面陳述，除法律有規定者外，不得作
為證據，刑事訴訟法第一百五十九條第一項定有明文。而所謂法
律有規定者，即包括同法第一百五十九條之一至之五所規定傳聞
證據具有證據能力之例外情形。故如欲採被告以外之人於審判外
之言詞或書面陳述，必須符合法律所規定之例外情形，方得認其
審判外之陳述有證據能力，並須於判決中具體說明其符合傳聞證
據例外可信之情況及心證理由，否則即有違證據法則及判決不備
理由之違誤。原判決援引其附表一至十七之銀行代收票據明細表
及理由欄所列各類書證，資為不利於被告等人之憑據，然並未說
明該等書證符合傳聞證據例外可信之情況及心證理由，同有未洽
。(七)、未經被告詰問之被告以外之人於偵查中向檢察官所為陳述
，除顯有不可信之情況者外，依刑事訴訟法第一百五十九條之一
第二項規定，固屬有證據能力，然為未經完足調查之證據，當事
人對於詰問權既有處分之權能，此項詰問權行使之欠缺，應俟審
判中由被告行使以補正，始完足為經合法調查之證據，方得採為
認定事實之基礎。原判決理由二之(一)援引證人胡慧滿、黃詩藝、
黃聰文及廖甲根於偵訊時之證詞，資為論罪基礎（見原判決第六
頁第四行至第七頁第二八行）。上開證人雖於偵查中以證人身分
具結作證，但被告等人於審理中既未捨棄傳喚，第一審及原審法
院均未傳喚到庭使被告等及其辯護人有詰問之機會，乃原判決就
此未經完足調查之證據，泛以上開證人於偵查中具結後之證詞，
符合刑事訴訟法第一百五十九條之一第二項規定，採為認定被告
等犯罪之證據（是原判決第五頁第十二至二六行），要屬違法而
有不當。以上或係檢察官上訴意旨所指摘，或為本院得依職權調
查之事項，應認原判決有撤銷發回更審之原因。又不得上訴於第
三審法院之罪與得上訴之罪為修正前刑法第五十五條所定之牽連
犯，而不得上訴之罪為重，得上訴之罪為輕，雖從不得上訴之重
罪論科，惟其牽連之輕罪，原得上訴，而牽連犯罪之上訴又不可
分，則對於該重罪亦應認為得上訴於第三審法院。原判決認甲○
○○、乙○○、丙○○、丁○○及戊○○牽連觸犯刑法第三百三
十六條第二項之業務侵占、行為時商業會計法第七十一條第一款
、第四款明知不實事項而記入帳冊及故意遺漏會計事項不為記錄
，致使財務報表發生不實之結果等罪，從重論以業務侵占罪，雖
所處之重罪屬刑事訴訟法第三百七十六條第三款不得上訴於第三
審法院之案件，但所牽連之商業會計法第七十一條第一款、第四
款之罪，係得上訴第三審法院之案件，依前開說明，本件自得上
訴於第三審法院，附為敘明。
據上論結，應依刑事訴訟法第三百九十七條、第四百零一條，判
決如主文。
中    華    民    國  九十七  年   十一   月    六    日
                      最高法院刑事第九庭
                          審判長法官  洪  文  章
                                法官  王  居  財
                                法官  郭  毓  洲
                                法官  黃  梅  月
                                法官  邱  同  印
      本件正本證明與原本無異
                                      書  記  官
中    華    民    國  九十七  年   十一   月    十    日
                                                      K


司法院資訊處製作；財團法人民間司法改革基金會備份。
